【裁判字號】    99,交聲,4348
【裁判日期】    991207
【裁判案由】    聲明異議
【裁判全文】
臺灣臺中地方法院交通事件裁定        99年度交聲字第4348號
原處分機關  交通部公路總局臺中區監理所臺中市監理站
異  議  人
即受處分人  薛銘欽
上列異議人即受處分人因違反道路交通管理處罰條例案件，對於
交通部公路總局臺中區監理所臺中市監理站民國99年11月22日所
為之處分（裁監稽違字第裁61-GE0000000號裁決書），聲明異議
，本院裁定如下：
    主  文
原處分關於罰鍰新臺幣萬元部分撤銷。
前項撤銷部分，薛銘欽不罰。
    理  由
一、原處分及移送意旨略以：異議人即受處分人薛銘欽（下稱異
    議人）於民國98年11月7日9時33分許，騎乘車牌號碼968-GR
    E號重型機車，在練武路與復興路五段路口處，因酒後騎車
    ，肇事致人受輕傷，經檢測其吐氣所含酒精濃度達每公升
    0.55 毫克之違規，經臺中市警察局第三分局合作派出所員
    警掣單舉發。嗣原處分機關於99年11月22日依道路交通管理
    處罰條例第35條第1項第1款、第24條第1項第2款以裁監稽違
    字第裁61-GE0000000號裁決書裁處異議人有關酒後駕車部分
    罰鍰新臺幣（下同）30000元，另吊扣機車駕駛執照24個月
    ，並施以道路交通安全講習（98年11月19日已執行吊扣駕駛
    執照24 個月、簽收道安講習單）。
二、聲明異議意旨略以：緩起訴已期滿，申請一罪不二罰，爰請
    鈞院撤銷原處分關於罰鍰之部分等語。
三、按汽車駕駛人，駕駛汽車經測試檢定有酒精濃度超過規定標
    準之情形者，處15000元以上60000元以下罰鍰，並當場移置
    保管該汽車及吊扣其駕駛執照1年（道路交通管理處罰條例
    第35條第1項第1款參照）。惟按一行為同時觸犯刑事法律及
    違反行政法上義務規定者，依刑事法律處罰之。但其行為應
    處以其他種類行政罰或得沒入之物而未經法院宣告沒收者，
    亦得裁處之。前項行為如經不起訴處分或為無罪、免訴、不
    受理、不付審理之裁判確定者，得依違反行政法上義務規定
    裁處之（行政罰法第26條第1項、第2項參照），且依該條立
    法理由謂一行為同時觸犯刑事法律及違反行政法上義務規定
    時，由於刑罰與行政罰同屬對不法行為之制裁，而刑罰之懲
    罰作用較強，故依刑事法律處罰，即足資警惕時，實無一事
    二罰再處行政罰之必要。且刑事法律處罰，由法院依法定程
    序為之，較符合正當法律程序，應予優先適用。但罰鍰以外
    之沒入或其他種類行政罰，因兼具維護公共秩序之作用，為
    達行政目的，行政機關仍得併予裁處，故為第1項但書規定
    。二前述行為如經檢察官為不起訴處分或法院為無罪、免訴
    、不受理或不付審理（少年事件）之裁判確定，行政罰之裁
    處即無一事二罰之疑慮，故第2項規定此時仍得依違反行政
    法上義務之規定裁處。亦即一行為同時造成刑罰法律與行政
    秩序罰規定發生競合適用之關係時，基於「一事不二罰」之
    法理，經由立法程序確立應以刑罰優先為原則，避免行為人
    承受過度且重複之處罰其理益明。是以前揭行政罰法中刑事
    法律處罰優先且不再處以行政秩序罰之目的，既係因為行為
    人已接受刑罰而足資警惕，且已發生懲罰之作用，即無使行
    為人陷於雙重處罰之不利益，則關於刑事法律處罰之範圍自
    應採取實質認定，凡刑事實體法或程序法中所規定客觀上剝
    奪行為人生命、自由、財產權利，主觀上亦因制裁之嚴厲性
    、痛苦性，其強度足以造成心理強制而間接達成矯正教化目
    的之處遇手段，皆應納入其中，而不以形式上符合刑法第32
    條至第34條所定主刑及從刑種類者為限，始與前揭法律規範
    之意旨相符。
四、經查，本件異議人上開酒後駕車之行為，除構成道路交通管
    理處罰條例第35條第1項第1款之交通違規事由外，亦已合於
    刑法第185條之3服用酒類不能安全駕駛動力交通工具而駕駛
    罪之構成要件，臺灣臺中地方法院檢察署檢察官於斟酌異議
    人之前科素行、犯罪情節及公共利益之維護後，認以緩起訴
    處分為適當，乃以98年度速偵字第3936號為緩起訴處分，並
    於處分書中載明緩起訴期間為1年，異議人應於收受緩起訴
    處分執行命令通知書後3個月內，向財團法人犯罪被害人保
    護協會臺中分會支付30000元，異議人並已支付完畢，前開
    緩起訴處分並於99年11月19日期滿在案等情，有臺灣臺中地
    方法院檢察署檢察官98年度速偵字第3936號緩起訴處分書、
    執行緩起訴處分命令通知書、臺灣高等法院被告前案紀錄表
    在卷可稽。
五、次查，異議人前開違反刑事法律禁止規範之犯罪事實既已明
    確，僅因檢察官採取緩起訴處分之替代性刑事處遇手段，未
    將該案逕行起訴或聲請簡易判決處刑，致其後適用之刑事訴
    訟程序有所區別，然就異議人負有包括支付一定金額予檢察
    官指定機構在內之義務觀察，其如未能確實履行義務，依刑
    事訴訟法第253條之3第1項第3款之規定，異議人將遭受撤銷
    緩起訴處分之不利益；反之，倘其確實遵守並履行各項緩起
    訴條件，除非合於刑事訴訟法第260條所定情形之一，否則
    異議人即無再就同一案件遭受刑事訴追之虞。是以，檢察官
    所課以異議人之上開負擔，雖非「刑罰」，但性質上可以說
    是實質的制裁，並且對異議人之權利也造成影響，已產生實
    質刑罰之效果，而與不具任何制裁或處罰作用之不起訴處分
    ，迥不相同。再者，行政罰法第26條第2項乃例外得裁處行
    政秩序罰之補充規定，參諸該條文係將「不起訴處分」、「
    無罪」、「免訴」、「不受理」、「不付審理」等不能證明
    刑事被告犯罪或未曾使其實際接受刑罰之情形逐一臚列，顯
    然與該條第1 項所指發生處罰競合之前提要件不同，故明定
    有該條第2 項所列情形者，仍應依違反行政法上義務規定裁
    處。是以行政罰法第26條第2 項既未將緩起訴處分列舉其中
    ，本於「例外規定從嚴解釋」之法理，亦不應將條文中「不
    起訴處分」之範圍，擴及於性質並非完全相同之「緩起訴處
    分」。本件緩起訴處分既非不能證明異議人之犯罪事實，且
    有支付一定金額之實質處罰，自與上開行政罰法第26條第2
    項列舉之不起訴處分等情形迥然有別，仍無從遽為比擬而為
    相同之處置。如若不然，則刑事被告如經法院循審判程序判
    處罰金或得以易科罰金之拘役或有期徒刑，均得以援用行政
    罰法第26條第1 項之規定，免於處以行政秩序罰之雙重不利
    益；至於藉由緩起訴處分而節省司法資源者，在基於實質懲
    罰目的而其財產權遭受剝奪之餘，卻仍需繳納一定金額之行
    政罰鍰，其結果勢必降低刑事被告接受緩起訴處分之意願，
    而與訂定緩起訴處分以替代繁複刑事審判程序之制度性機能
    相悖。
六、綜上所述，異議人因騎乘重型機車經測試檢定有酒精濃度超
    過規定標準部分，另犯刑法第185條之3之公共危險罪，並經
    臺灣臺中地方法院檢察署檢察官以98年度速偵字第3936號為
    緩起訴處分確定，並已執行完畢，依行政罰法第26條第1項
    前段規定，即無再依道路交通管理處罰條例第35條第1項第1
    款裁處行政罰鍰之餘地，加以異議人依前開緩起訴處分書所
    繳納之捐款金額已達道路交通管理處罰條例第92條第4項所
    定最低罰鍰基準規定，原處分機關亦無從再依該條例第35條
    第8項規定，裁決異議人繳納任何罰鍰。從而，異議人就此
    部分聲明異議，非無理由，原處分就此部分處分應予撤銷，
    另由本院為異議人不罰之諭知。
七、至於原處分關於吊扣異議人駕駛執照24個月及施以道安講習
    部分，則係預防將來再犯危險之管制罰，而有別於前揭針對
    已發生違規事實科處罰鍰之行政秩序罰，屬行政罰法第26條
    第1項但書所稱之「其他種類行政罰」，原處分機關仍得依
    法予以裁處，異議人就此部分亦未聲明異議，併此敘明。
八、據上論斷，應依道路交通管理處罰條例第87條第2項，道路
    交通事件處理辦法第19條前段之規定，裁定如主文。
中    華    民    國    99    年    12    月    7     日
                            交通法庭  法  官  黃益茂
以上正本證明與原本無異。
如不服本裁定，應於收受送達後5日內向本院提出抗告狀。（應
附繕本）
                                      書記官  蔡秋明
中    華    民    國    99    年    12    月    7     日

司法院資訊處製作；財團法人民間司法改革基金會備份。
